【裁判字號】    97,上易,918
【裁判日期】    980113
【裁判案由】    偽造文書
【裁判全文】
臺灣高等法院高雄分院刑事判決         97年度上易字第918號
上  訴  人  臺灣高雄地方法院檢察署檢察官
被      告  甲○○
            丁○○
上列上訴人因被告等偽造文書案件，不服臺灣高雄地方法院96年
度易字第2054號中華民國97年9 月25日第一審判決（起訴案號：
臺灣高雄地方法院檢察署94年度偵字第12461 號），提起上訴，
本院判決如下：
    主  文
上訴駁回。
    理  由
一、公訴意旨略以：甲○○、丁○○前為男女朋友關係，二人於
    民國（下同）89年8 月18日，將丁○○名下所有之車牌號碼
    ZE-3656 號自用小客車及該車行車執照，交予告訴人丙○○
    所經營位於高雄市三民區○○○路312 之4 號之「立大當鋪
    」質押得款新台幣（下同）12萬元，詎甲○○、丁○○二人
    明知前開車輛行車執照在立大當鋪處，並未遺失，竟共同基
    於犯意聯絡，於90年7 月10日，由甲○○向交通部公路局高
    雄市監理處謊報遺失，另行聲請新的行車執照，使該管公務
    員在其職務上所掌之汽（機）車各項異動登記書為不實事項
    之登載並補發行照予丁○○，足以生損害於該機關車籍管理
    之正確性，因認被告甲○○、丁○○二人均觸犯刑法第214
    條使公務員登載不實罪嫌。
二、證據能力部分：按被告以外之人於審判外之陳述，雖不符刑
    事訴訟法第159 條之1 至第159 條之4 之規定，而經當事人
    於審判程序同意作為證據，法院審酌該言詞陳述或書面陳述
    作成時之情況，認為適當者，亦得為證據；另當事人、代理
    人或辯護人於法院調查證據時，知有第159 條第1 項不得為
    證據之情形，而未於言詞辯論終結前聲明異議者，視為有前
    項之同意，刑事訴訟法第159 條第1 項、第159 條之5 分別
    定有明文。本件檢察官、被告甲○○於本院審判程序時，就
    原審判決所引用各項證據（含傳聞證據、非傳聞證據及符合
    法定傳聞法則例外之證據）之證據能力，均表示無意見，並
    同意引為證據（見本院卷第40頁），且於本院言詞辯論終結
    前，檢察官、被告對於卷附具有傳聞證據性質之證據，既已
    知其情，均未聲明異議，本院認該具有傳聞證據性質之證據
    ，並無任何違法取證之不適當情形，以之作為證據使用係屬
    適當，自得採為證據。
三、按犯罪事實應依證據認定之，無證據不得認定犯罪事實；不
    能證明被告犯罪者，應諭知無罪之判決，刑事訴訟法第154
    條第2 項、第301 第1 項分別定有明文。次按認定不利於被
    告之證據須依積極證據，苟積極證據不足為不利於被告事實
    之認定，即應為有利被告之認定，更不必有何有利之證據；
    又犯罪事實之認定，應憑證據，如無相當之證據，或證據不
    足以證明，自不得以推測或擬制之方法，以為裁判之基礎（
    最高法院30年上字第816 號判例、40年台上字第86號判例可
    資參照）。又認定犯罪事實所憑之證據，雖不以直接證據為
    限，間接證據亦包括在內，但無論其為直接或間接證據，其
    為訴訟上之證據，必須達於一般人均可得確信其為真實之程
    度，而無合理之懷疑存在時，始得據為被告有罪之認定，倘
    若犯罪事實之證明尚未達此一程度，仍有合理之懷疑存在，
    審理事實之法院即應盡職權調查證據，澄清此項合理之懷疑
    ，使之達於可得確信之程度，方為適法，否則仍不能遽為被
    告有罪之判斷（最高法院76年臺上字第4986號判例意旨可資
    參照）。又檢察官對於起訴之犯罪事實，應負提出證據及說
    服之實質舉證責任，倘其所提出之證據，不足為被告有罪之
    積極證明，或其指出證明之方法，無從說服法院以形成被告
    有罪之心證，基於無罪推定之原則，自應為被告無罪判決之
    諭知，最高法院92年臺上字第128 號判例亦已明揭其旨。又
    按「告訴人之告訴，係以使被告受刑事訴追為目的，是其陳
    述是否與事實相符，仍應調查其他證據以資審認」，最高法
    院52年台上字第1300號亦著有判例。
四、本件公訴意旨認被告二人涉犯上開罪嫌，無非係以：被告二
    人於偵訊中之陳述、證人丙○○於偵訊中之證述、車牌號碼
    ZE-3656 號自用小客車異動登記書及行車執照影本各1 份等
    證據，認已足以證明被告二人均明知上開自小客車之原行車
    執照在立大當鋪並未遺失之事實，被告二人卻仍於90年7 月
    10日申請補發行車執照等情，為其主要論據，固非無見。惟
    查：
  (一)訊據被告甲○○、丁○○對於二人前為男女朋友關係，於89
    年8 月18日，將被告丁○○名下所有之車牌號碼ZE-3656 號
    自用小客車及該車行車執照，交予丙○○所經營位於高雄市
    三民區○○○路312 之4 號之「立大當鋪」質押得款12萬元
    等情，均供認不諱（見原審一卷第35頁），核與丙○○於偵
    訊中之陳述【見94年偵字第12461 號卷（下稱偵一卷）第25
    頁】相符，並有立大當鋪當票、高雄市當鋪收當物品登記簿
    、借用質押物借據，及前揭自用小客車行車執照影本各1 份
    在卷可資佐證（見94年發查字第858 號卷第4 頁至第6 頁、
    第8 頁），是被告甲○○、丁○○二人此部分自白核與事實
    相符，固堪認定。
  (二)又被告甲○○、丁○○二人雖矢口否認有共同或推由一人申
    請補發本件行車執照之行為云云。惟被告甲○○、丁○○二
    人共同委託或委由當舖委託乙○○代為申請補發本件行車執
    照一情，業據證人乙○○於原審審理時證稱：其曾受託代辦
    申請補發本件行車執照，雖不記得係何人所委託，但當時係
    依監理處之規定，攜帶車主本人身分證、印章前去辦理等語
    （見原審一卷第110 頁、第111 頁），並有車牌號碼ZE-365
    6 號自用小客車異動登記書在卷可參（見偵一卷第40頁、第
    41頁）。嗣證人乙○○於本院審理時亦到庭證稱：本件申請
    補發汽車異動申請書，是我代辦的，究係何人委託代辦的，
    已不記得了；類似申請補發行車執照，需攜帶原車主之身分
    證、印章就可補發，監理單位核准補發行車執照，會審核車
    主之保險證、身分證、印章，但印章不限印鑑章。補發行車
    執照，只要證件齊全，監理單位不會追問申請補發的原因，
    我幾年前曾幫立大當舖申請補發行照，富邦當舖則大部分都
    是我辦理的等語，幫這二家當舖辦理，他們都說沒有行照要
    補辦，不會告訴我原因，只要證件齊全我就收取去辦等語（
    見本院卷第54-57 頁）。依證人乙○○上開所證，申辦行照
    補發既需要車主提供保險證、身分證、印章等資料，可見被
    告甲○○或丁○○確有委託乙○○，或提供上開資料予當舖
    委託乙○○代辦申請補發本件行車執照一情，應堪認定。
  (三)又據被告甲○○於原審所供：伊二人交付該車行車執照原本
    ，向「立大當鋪」質押得款12萬元後，仍可原車繼續使用，
    約過半年至1 年間，伊又將車子開至鼎中路「富邦當舖」典
    當20萬元等語（見原審一卷第113 頁）。雖被告甲○○否認
    有交付該車行車執照原本予「富邦當舖」，惟被告二人於89
    年8 月18日，將該車質押予立大當鋪12萬元，並交付行車執
    行原本之後，被告甲○○又能在約半年至1 年後，再次質押
    予「富邦當鋪」20萬元，顯見伊應持有補發之該車行車執照
    ，且被告甲○○所供承將該車再次質押予「富邦當鋪」20萬
    元之時間，與本件補發行照時間不謀而合，是被告二人應是
    共同委由乙○○，或提供證件資料給當舖委託乙○○代辦補
    發該車行車執照一節，足堪認定。所辯有共同或推由一人申
    請補發本件行車執照之行為云云，應無可採。
  (四)惟按刑法第214 條使公務員登載不實罪之處罰，以被告之行
    為，使公務員在其所掌文書上登載不實事項，為其構成要件
    。又道路交通安全規則第13條第2 項、第34條固分別規定：
    「汽車行車執照或拖車使用證如【遺失或毀損】時，應由汽
    車所有人或拖車使用人申請補發或換發」，「汽車牌照登記
    書或過戶登記書如有遺失，應申請補發」。惟此僅係法律條
    文的規定，並非證據項目，尚難據此證明或推論被告有以虛
    偽聲明之方法，利用公務員不知情，而將「虛偽不實之事項
    」登載於其職務上所掌之公文書，此為刑法採取罪刑法定主
    義之精神，禁止類推適用所使然。倘被告僅有聲明「申請補
    發」之事項，並無聲明「遺失或毀損」之事項，自無使「公
    務員『登載』於職務上所掌之公文書」犯行之可言。刑法適
    用之解釋，禁止類推適用或比附援引，被告既無使「公務員
    『登載』於職務上所掌之公文書」之犯行，自難論以「使公
    務員登載不實罪」之罪責。經詳閱車牌號碼ZE-3656 號自用
    小客車異動登記書（見偵一卷第40頁、第41 頁） ，僅勾選
    「3 、補行照」、「4 、補登記書」，並無任何記載「遺失
    」之情節；另證人乙○○於本院審理時亦證稱：本件申請補
    發行車執照，委託人沒有跟我說原因，我也不會問；本件申
    請補發行車執照，因為辦的時候，監理人員不會要求我們填
    載原因，只要證件齊全就可以申請補發，（問：你是否知道
    依規定何情形下才能辦理補發行車執照？）沒有規定，只要
    去申請，且證件齊全，就可以申請等語（見本院卷第57頁）
    。又依高雄市監理處之電腦資料亦僅記載「補換照日期」（
    見偵一卷第28頁），而無「遺失」文字之填載；另經原審依
    職權函詢高雄市監理處本件申請補發行車執照，是否需說明
    申請原因，經該處於97年6 月30日函覆原審：「申請人無須
    說明其補發行車執照原因，本處亦無須予以登載」等語（見
    原審二卷第8 頁），是高雄市監理處之公務員並未曾將「遺
    失」此一不實之事項登載於公文書上，應為事實。綜上，縱
    認被告甲○○、丁○○二人共同委由乙○○，或提供證件資
    料給當舖委託乙○○代辦補發該車行車執照為真，惟申請補
    辦行車執照既無須主張原因即可申請補發，被告甲○○、丁○○二人自不必多此一舉主張或填載「遺失」之事由，是難
    認被告甲○○、丁○○二人在申請本件行車執照時曾有不實
    申請之行為。
  (五)綜上所述，本件卷存證據尚不足證明被告甲○○、丁○○二
    人有使公務員登載不實之行為，被告前開所辯，應屬可採。
    從而，公訴人所持之前開論據，其為訴訟上之證明，尚未達
    於通常一般人均不致有所懷疑，而得確信其為事實之程度，
    致無法採為有罪之認定，尚難為被告有罪之認定基礎；此外
    復查無其他積極證據足資證明被告甲○○、丁○○確有使公
    務員登載不實之犯行，揆諸首揭法條及判例意旨，自難遽以
    刑法第214 條使公務員登載不實罪相繩。準此，本件被告甲○○、丁○○犯罪自屬不能證明，自應為被告甲○○、丁○○無罪之諭知。
五、原審以不能證明被告甲○○、丁○○犯罪，而為渠無罪之諭
    知，核無違誤；檢察官上訴意旨，指摘原判決不當，為無理
    由，應予駁回。
據上論斷，應依刑事訴訟法第368 條，判決如主文。
本案經檢察官林應華到庭執行職務。
中    華    民    國    98    年    1     月    13    日
                  刑事第八庭    審判長法  官  洪兆隆
                                      法  官  李政庭
                                      法  官  陳志銘
以上正本證明與原本無異。
如不服本判決應於收受本判決後10日內向本院提出上訴書狀，其
未敘述上訴理由者，並得於提起上訴後10日內向本院補提理由書
狀（均須按他造當事人之人數附繕本）「切勿逕送上級法院」。
中    華    民    國    98    年    1     月    13    日
                                      書記官  黃琳群


司法院資訊處製作；財團法人民間司法改革基金會備份。
